臺灣屏東地方法院民事判決　　　　　　　110年度訴字第158號
原　　　告　臺灣中小企業銀行股份有限公司

法定代理人　林謙浩　
訴訟代理人　楊子瑤　
　　　　　　董瓊雲　
被　　　告　黃煥永　
　　　　　　李慧蘭　
上列當事人間請求塗銷所有權移轉登記事件，本院於民國110年1
1月4 日言詞辯論終結，判決如下：
    主      文
被告間就坐落屏東縣○○市○○段00地號土地所有權應有部分萬
分之30及同段1287建號建物於民國109 年8 月7 日所為之贈與及
所有權移轉行為，均應予撤銷。
被告李慧蘭英應將前項不動產於民國109 年8 月26日所為之所有
權移轉登記，予以塗銷。
原告其餘之訴駁回。
訴訟費用由被告負擔。
    事實及理由
一、本件原告之法定代理人原為黃博怡，於訴訟繫屬中變更為林
    謙浩，有股份有限公司變更登記表在卷可憑（見本院卷第14
    3 至147 頁），林謙浩具狀聲明承受訴訟，核與民事訴訟法
    第170 條、第175 條第1 項、第176 條規定相符，應予准許
    。
二、原告主張：被告黃煥永為訴外人新鈴汽車股份有限公司( 下
    稱新鈴公司) 負責人，新鈴公司邀同被告黃煥永為連帶保證
    人，於民國108 年9 月16日向原告借款新臺幣( 下同) 540
    萬、300 萬元，並於109 年6 月23日向原告借款200 萬元(
    以下合稱系爭消費借貸) 。嗣後，新鈴公司於109 年10月30
    日起即未清償本金及利息，共積欠原告774 萬8,070 元本金
    、利息及違約金，依系爭消費借貸契約約定，被告黃煥永就
    系爭消費借貸債務負連帶清償責任。惟經原告屢次催討，均
    未為清償，原告並於110 年2 月2 日就系爭消費借貸債務對
    被告黃煥永及新鈴公司起訴提起請求清償借款訴訟。詎被告
    黃煥永明知其尚積欠系爭消費借貸債務未清償，其財產可能
    面臨強制執行，竟為脫免強制執行，於109 年8 月7 日，以
    夫妻間贈與為原因，將其所有坐落屏東縣○○市○○段00地
    號土地所有權應有部分萬分之30及同段1287建號建物所有權
     (以下合稱系爭不動產) 移轉予其配偶即被告李慧蘭，並於
    109 年8 月26日辦畢登記。被告間所為贈與及所有權移轉行
    為，均係出於其等間通謀而為之虛偽意思表示，原告為保全
    債權，請求確認被告間就系爭不動產所為贈與及所有權移轉
    行為均不存在，並依民法第242 條、第767 條第1 項規定，
    代位被告黃煥永請求被告李慧蘭塗銷系爭不動產所有權移轉
    登記。倘認被告間所為並非通謀虛偽意思表示，其等移轉系
    爭不動產所有權之行為，因被告黃煥永名下無其他財產可供
    清償系爭借款債務，已害及原告之債權，原告亦得依民法第
    244 條第1 項、第4 項規定，請求撤銷被告間就系爭不動產
    所為之贈與及所有權移轉行為，並請求被告李慧蘭塗銷所有
    權移轉登記等情。並聲明：先位部分：㈠確認被告間就坐落
    屏東縣○○市○○段00地號土地所有權應有部分萬分之30及
    同段1287建號建物於109 年8 月7 日所為之贈與及所有權移
    轉行為，均不存在。㈡被告李慧蘭英將前項不動產於109 年
    8 月26日所為之所有權移轉登記，予以塗銷。備位部分：㈠
    被告間就坐落屏東縣○○市○○段00地號土地所有權應有部
    分萬分之30及同段1287建號建物於109 年8 月7 日所為之贈
    與及所有權移轉行為，均應予撤銷。㈡被告李慧蘭英應將前
    項不動產於109 年8 月26日所為之所有權移轉登記，予以塗
    銷。
三、被告則以：系爭不動產係被告李慧蘭於82年間購買之預售屋
    ，並於84年間取得勞工建購住宅貸款，然因考量被告黃煥永
    為一家之主，故於83年間辦理所有權移轉登記時，登記在被
    告黃煥永名下，被告間約定待全部貸款均清償後，被告黃煥
    永即應將系爭不動產移轉登記予被告李慧蘭。又因節稅因素
    ，被告間才會成立贈與契約，其等就系爭不動產所為之贈與
    及所有權移轉行為並非通謀虛偽意思表示，且並非無償行為
    。被告黃煥永確實積欠原告774 萬8,070 元本金、利息及違
    約金未為清償，惟無法清償之原因，係因被告黃煥永所經營
    新鈴公司之員工林國輝於109 年6 至8 月間，私自拿取被告
    黃煥永之空白支票共110 張，並私自蓋用被告黃煥永之印鑑
    及填載票面金額向他人借款，導致被告黃煥永資金周轉困難
    ，而非不欲還款，且被告李慧蘭並未參與新鈴公司之經營，
    新鈴公司之債務與被告李慧蘭無關，原告不得請求撤銷被告
    間就系爭不動產所為之贈與及所有權移轉行為，亦不得請求
    塗銷系爭不動產之所有權移轉登記等語，資為抗辯。並聲明
    ：原告之訴駁回。
四、兩造不爭執事項：
  ㈠被告黃煥永為新鈴公司負責人，新鈴公司邀同被告黃煥永為
    連帶保證人，與原告成立系爭消費借貸，新鈴公司負欠原告
    774 萬8,070 元本金、利息及違約金債務未為清償，被告黃
    煥永因而負連帶清償責任。
  ㈡被告黃煥永於109 年8 月7 日，以夫妻間贈與為原因將系爭
    不動產移轉予被告李慧蘭，並於109 年8 月26日辦畢登記。
  ㈢被告黃煥永名下已無財產足以清償系爭消費借貸債務。
五、本件爭點為：㈠先位之訴，原告主張被告間就系爭不動產所
    為之贈與及移轉所有權行為，均屬通謀虛偽意思表示而不存
    在，並代位被告黃煥永請求被告李慧蘭塗銷所有權移轉登記
    ，有無理由？㈡備位之訴，原告請求撤銷被告間就系爭不動
    產所為之贈與及移轉所有權行為，並請求被告李慧蘭塗銷所
    有權移轉登記，是否於法有據？茲分述如下：
  ㈠原告主張被告間就系爭不動產所為之贈與及移轉所有權行為
    ，均屬通謀虛偽意思表示而不存在，並代位被告黃煥永請求
    被告李慧蘭塗銷所有權移轉登記，乃無理由：
  ⒈按當事人主張有利於己之事實者，就其事實有舉證之責任，
    民事訴訟法第277 條前段定有明文。又民法第87條第1 項所
    謂通謀虛偽意思表示，乃指表意人與相對人互相故意為非真
    意之表示而言，故相對人不僅須知表意人非真意，並須就表
    意人非真意之表示相與為非真意之合意，始為相當；又第三
    人主張表意人與相對人通謀而為虛偽意思表示者，該第三人
    應負舉證之責。本件原告主張被告間就系爭不動產所為之贈
    與及移轉所有權行為行為均屬通謀虛偽意思表示，既為其等
    所否認，即應由原告就此有利於己之事實，負舉證責任。
  ⒉經查，原告雖以被告黃煥永對原告負有系爭消費借貸債務，
    其財產可能面臨強制執行，卻仍於109 年8 月7 日，以夫妻
    間贈與為原因將系爭不動產移轉予被告李慧蘭，並於109 年
    8 月26日辦畢登記，而主張：被告間所為贈與及所有權移轉
    行為，均係出於為脫免強制執行之通謀虛偽意思表示云云，
    並提出土地謄本為證( 見本院卷第49至65頁) 。惟系爭不動
    產為區分所有建築物及其所坐落之基地所有權應有部分，而
    其建物之門牌為屏東縣○○市○○里○○路000 號4 樓之3
    ，即為被告之共同住所地，此有土地謄本、被告身分證正反
    面影本在卷可稽( 見本院卷第59、63頁) ，僅以被告黃煥永
    對原告負有系爭消費借貸債務之事實，尚無足推論被告間就
    系爭不動產所為之贈與及移轉所有權行為均屬互相非為真意
    之通謀虛偽意思表示，而原告復未能舉證以實其說，即難認
    原告主張被告間就系爭不動產所為之贈與及移轉所有權行為
    均屬通謀虛偽意思表示等語為真。
  ⒊從而，原告徒執前詞，遽謂原告間就系爭不動產所為之贈與
    及移轉所有權行為行為均屬通謀虛偽意思表示而不存在，並
    依民法第242 條、第767 條第1 項規定，代位被告黃煥永請
    求被告李慧蘭塗銷系爭不動產所有權移轉登記，乃無理由。
  ㈡原告請求撤銷被告間就系爭不動產所為之贈與及移轉所有權
    行為，並請求被告李慧蘭塗銷所有權移轉登記，於法有據：
  ⒈按債務人所為之無償行為，有害及債權者，債權人得聲請法
    院撤銷之；前條撤銷權，自債權人知有撤銷原因時起，1 年
    間不行使，或自行為時起，經過10年而消滅，民法第244 條
    第1 項、第245 條分別定有明文。又上開所定1 年法定期間
    為除斥期間，其時間經過時權利即告消滅，此項除斥期間有
    無經過，縱未經當事人主張或抗辯，法院亦應先為調查認定
    ，以為判斷之依據。查被告黃煥永於109 年8 月7 日，以夫
    妻間贈與為原因將系爭不動產移轉予被告李慧蘭，並於109
    年8 月26日辦畢登記，而原告於110 年3 月8 日具狀起訴，
    顯未逾前開除斥期間，先予敘明。
  ⒉次按不動產物權經登記者，推定登記權利人適法有此權利，
    民法第759 條之1 定有明文。第按借名登記，謂當事人約定
    一方將自己之財產以他方名義登記，而仍由自己管理、使用
    、處分，他方允就該財產為出名登記之契約，倘其內容不違
    反強制禁止規定或公序良俗者，固應承認其法律效力，於其
    內部間仍應承認借名人為真正所有權人（最高法院99年度台
    上字第2448號裁判意旨參照）。再按當事人之一方如主張與
    他方有借名登記關係存在，自應就借名登記契約確已成立之
    事實，負舉證責任，若其先不能舉證，縱他方就其抗辯事實
    不能舉證，或其所舉證據尚有疵累，亦應駁回該一方之請求
    （最高法院94年度台上字第767 號、98年度台上字第990 號
    、99年度台上字第1662號判決意旨參照）。被告抗辯：系爭
    不動產係被告李慧蘭所買受，而僅登記在被告黃煥永名下，
    其等間之贈與行為並非無償云云，並提出84年2 月21日輔助
    勞工建購住宅貸款借據、臺灣土地銀行84年2 月21日中長期
    放款借據、臺灣土地銀行90年2 月22日借據、被告黃煥永金
    融機構000-000-00000-0 號帳戶存摺內頁資料、不動產買賣
    契約書暨附件為證( 見本院卷第157 至161 頁、第199 至21
    0 頁) 。則依被告前揭抗辯，乃主張系爭房屋為被告李慧蘭
    所購買，僅借名登記於被告黃煥永名下云云，惟原告否認系
    爭不動產實際購買人為被告李慧蘭之事實，自應由被告就其
    等間存有系爭不動產之借名登記契約之事實，負舉證責任。
    依被告所提出之前揭證據及系爭不動產土地登記謄本，僅可
    見被告黃煥永於82年2 月19日，以價金380 萬元向訴外人鄭
    黃英菊購買坐落屏東縣○○市○○段00000000000地號土
    地( 與同段33-1、38-1、13之45、13之70、13之74、13之78
    等地號土地合併為屏東縣○○市○○段00○地號土地) 之「
    第一江山」建案房地1 戶，而被告李慧蘭於84年2 月21日，
    邀同被告黃煥永為擔保提供人兼連帶債務人，向行政院勞工
    委員會借款150 萬元( 借款期限為84年2 月21日起至103 年
    4 月21日止) ，並邀同被告黃煥永為連帶債務人，向臺灣土
    地銀行借款140 萬元( 借款期間為84年2 月21日起至104 年
    2 月21日止，約定以金融機構0000-000-0號帳戶為收受繳款
    之帳戶) ，被告李慧蘭復於90年2 月22日邀同被告黃煥永為
    擔保提供人兼連帶債務人，向臺灣土地銀行借款40萬元( 借
    款期限為90年2 月22日起至103 年2 月22日止，約定以金融
    機構0000-0000-0 號帳戶作為收受繳款之帳戶) ；又被告黃
    煥永金融機構000-000-00000-0 號帳戶於102 年至103 年間
    ，確持續有向金融機構0000-0000-0 號及0000-0000-0 號帳
    戶代繳貸款之紀錄，且於各筆代繳貸款扣款前，常有存簿記
    載「00000-0000000000」之人，以存款機存款不等數額之金
    額等情節。惟於本院110 年9 月9 日言詞辯論程序中，被告
    黃煥永陳稱：購買系爭不動產除140 萬元之勞工貸款外，尚
    有伊為債務人之臺灣土地銀行房貸約180 萬元，前開勞工貸
    款部分，伊沒有去負擔，但前開臺灣土地銀行房貸部分，伊
    與被告李慧蘭約各負擔一半等語；被告李慧蘭則陳稱：購買
    系爭不動產之買賣價金，有140 萬元以伊名義所貸之勞工貸
    款，其他不足額部分，有向臺灣土地銀行貸款，前開勞工貸
    款及臺灣土地銀行貸款，伊支出較多等語，堪認被告因購買
    系爭不動產而向行政院勞工委員會及臺灣土地銀行借貸之債
    務，被告均有實際負擔部分繳款責任；且被告所提出之84年
    2 月21日輔助勞工建購住宅貸款借據、臺灣土地銀行84年2
    月21日中長期放款借據、臺灣土地銀行90年2 月22日借據，
    均可見被告黃煥永同列連帶債務人，即難僅以被告李慧蘭為
    此部分消費借貸契約之借款人，遽認被告間就系爭不動產存
    有借名登記契約。此外，被告未能提出其他舉據證明被告間
    就系爭不動產存有借名登記契約，則其等辯稱：系爭不動產
    係被告李慧蘭所買受，而僅登記在被告黃煥永名下，其等間
    之贈與行為並非無償云云，即難採信。
  ⒊經查，被告黃煥永為新鈴公司負責人，新鈴公司邀同被告黃
    煥永為連帶保證人，與原告成立系爭消費借貸，新鈴公司負
    欠原告774 萬8,070 元本金、利息及違約金債務未為清償，
    被告黃煥永因而負連帶清償責任；又被告黃煥永於109 年8
    月7 日，以夫妻間贈與為原因將系爭不動產移轉予被告李慧
    蘭，並於109 年8 月26日辦畢登記，而被告黃煥永名下已無
    財產足以清償等事實，為兩造所不爭執，且有授信約定書、
    週轉金貸款契約、借據、受嚴重特殊傳染性肺炎影響發生營
    運困難事業資金紓困振興貸款契約書、土地登記申請書、土
    地所有權贈與移轉契約書、財政部南區國稅局贈與稅不計入
    贈與總額證明書、全國財產稅總歸戶財產查詢清單附卷可憑
     (見本院卷第25至40頁、第67頁、第93至111 頁、第121 頁
    ) ，堪認屬實。是被告黃煥永之責任財產顯已不足為原告就
    系爭消費借貸債權之總擔保，且此應為被告黃煥永所明知，
    其所為無償贈與行為當係有害於原告之前揭債權。從而，原
    告依民法第244 條第1 項、第4 項規定，請求撤銷被告間就
    系爭不動產於109 年8 月7 日所為之贈與及所有權移轉行為
    ，並請求被告李慧蘭將系爭不動產於109 年8 月26日所為之
    所有權移轉登記予以塗銷，即屬有據，應予准許。
六、綜上所述，本件先位之訴部分，原告請求確認被告間就系爭
    不動產所為之贈與及移轉所有權行為屬通謀虛偽意思表示而
    不存在，並代位被告黃煥永請求被告李慧蘭塗銷所有權移轉
    登記，為無理由，應予駁回；備位之訴部分，原告依民法第
    244 條第1 項及第4 項規定，請求判決如主文第1 、2 項所
    示，為有理由，應予准許。
七、據上論結，本件原告之訴一部有理由，一部無理由，依民事
    訴訟法第79條、第85條第1 項前段，判決如主文。
中    華    民    國  110     年    11    月    25    日
                  民事第二庭    法  官  薛全晉
正本係照原本作成。
如對判決上訴，須於判決送達後20日內向本院提出上訴狀，其未
表明上訴理由者，應於提出上訴後20日內向本院補提理由書狀（
均須按他造當事人之人數附繕本）。
如委任律師提起上訴者，應一併繳納上訴審裁判費。
中    華    民    國   110    年    11    月    25    日
                                書記官  王鏡瑜